臺灣高等法院高雄分院刑事判決　　　　96年度交上易字第15號
上　訴　人　臺灣屏東地方法院檢察署檢察官
被　　　告　甲○○
上列上訴人因被告過失致死等案件，不服臺灣屏東地方法院95年
度交訴字第80號中華民國95年12月6 日第一審判決（起訴案號：
臺灣屏東地方法院檢察署95年度偵字第4894號），提起上訴，本
院依簡式審判程序，判決如下：
    主  文
原判決撤銷。
甲○○服用酒類，不能安全駕駛動力交通工具而駕駛，累犯，處
有期徒刑參月，如易科罰金，以銀元佰元即新臺幣玖佰元折算
壹日。又過失致人於死，處有期徒刑陸月，如易科罰金，以銀元
佰元即新臺幣玖佰元折算壹日。應執行有期徒刑捌月，如易科
罰金，以銀元參佰元即新臺幣玖佰元折算壹日。
    事  實
一、甲○○曾於民國92年間因違反著作權法案件，經臺灣屏東地
    方法院以92年度簡字第633號判處有期徒刑3月確定，於92年
    12月30日易科罰金執行完畢。詎猶不知悔改，竟於95年6 月
    9日18時許，在其女友施怡菁位於高雄市之租屋處，與施怡
    菁共同飲用半罐啤酒後，騎乘機車搭載施怡菁回其屏東縣鹽
    埔鄉○○村○○路52之6 號之住處，再於翌日即同年月10日
    凌晨零時許，駕駛車號1367－MD號自小客車與施怡菁前往屏
    東縣屏東市某茶坊用餐，並飲用啤酒數杯，迄於同日凌晨2
    、3 時許飲畢後，明知其服用酒類後已達不能安全駕駛動力
    交通工具之程度，猶酒後駕駛上開自小客車搭載施怡菁，沿
    限速50公里的屏東縣鹽埔鄉○○村○○路，由西往東方向行
    駛，欲前往屏東縣三地門鄉觀看夜景。嗣於同日4 時20分許
    行經該路段608 號處時，甲○○理應注意不得超速行駛，且
    因雨霧致視線不清時應減速慢行，並作隨時停車之準備，而
    依當時情形，無不能注意之情事，竟疏於注意而以時速約10
    0 公里之速度超速行駛，又因不勝酒力，駕駛操控力變差，
    導致該自小客車失控打滑而衝撞對向車道旁之電線桿，造成
    施怡菁廣泛性蜘蛛腦膜下出血併腦水腫及右側氣血胸，經送
    醫救治，因傷重於95年6 月10日10時40分許不治死亡，甲○
    ○亦受有肋骨骨折及頭部外傷等傷害而送屏東基督教醫院救
    治，經警委託該醫院於95年6 月10日上午5 時56分對甲○○
    做血液酒精濃度檢測結果為每公撮100 亳克（經換算成呼氣
    酒精濃度為每公升0.5 亳克）。又甲○○於犯罪未為有偵查
    權之人發覺前，向到場處理之警員自首犯罪，並接受裁判。
二、案經屏東縣警察局里港分局報請臺灣屏東地方法院檢察署檢
    察官偵查起訴。
    理   由
壹、程序方面
    本件被告甲○○所犯係死刑、無期徒刑、最輕本刑為3 年以
    上有期徒刑以外之罪，其就被訴事實為有罪之陳述，經告知
    簡式審判程序之旨，並聽取公訴人、被告之意見後，本院認
    為適宜進行審判程序，先敘明。
貳、實體方面
一、訊據被告甲○○對上開酒後駕車肇事之犯罪事實供承不諱，
    並有交通事故現場照片15幀、交通事故現場圖、道路交通事
    故調查報告表(一)、(二)、被告酒精濃度測定紀錄表各1 份附卷
    可稽（相卷第8 至10、18、22至29頁）；而被害人施怡菁因
    本件車禍受有廣泛性蜘蛛腦膜下出血併腦水腫及右側氣血胸
    ，經送醫救治仍不治死亡之事實，亦經檢察官督同法醫師相
    驗明確，製有相驗筆錄、相驗屍體證明書、驗斷書等件及財
    團法人長庚紀念醫院高雄分院診斷證明書在卷可憑（相卷第
    38、30至42、20頁）；按駕駛人於飲酒後吐氣所含酒精成分
    超過每公升0.25毫克以上者不得駕車，又行車速度應依速限
    標制或標線之規定，道路交通安全規則第114 條第2 款、第
    93條第1 項分別定有明文。被告既考領有駕駛執照，自不能
    諉為不知有上述道路交通安全規定。而依道路交通事故調查
    報告表顯示，本件肇事路段時速限制50公里，又肇事時之天
    候雨、夜間無照明、路面狀況良好，依被告之智識能力尚無
    不能注意之情事，其竟疏未注意，貿然於飲酒後已達不能安
    全駕駛動力交通工具之情形下猶以時速100 公里超速行車，
    而肇至本件車禍發生，有過失責任，已甚明顯；且被告之過
    失行為與被害人死亡結果間，顯有相當之因果關係，本件事
    證明確，被告服用酒類不能安全駕駛動力交通工具而駕駛罪
    及過失致死之犯行堪以認定。
二、按被告行為後，刑法於94年2 月2 日經總統令修正公布，於
    95年7 月1 日施行，而比較新舊法時應就罪刑有關之共犯、
    未遂犯、想像競合犯、牽連犯、連續犯、結合犯，以及累犯
    加重、自首減輕暨其他法定加減原因（如身分加減）與加減
    例等一切情形，綜其全部罪刑之結果而為比較（最高法院95
    年5 月23日刑事庭第8 次會議決議參照）。易言之，在量刑
    之前，即須先就構成要件、加重減輕事由等罪刑有關之相關
    規定，比較新舊法之規定後，決定應適用新法或舊法。而易
    科罰金或易服勞役等易刑處分及緩刑與否，既係於量刑後始
    應決定之事項，則自無從與量刑前所應適用之法律一併綜合
    比較。故此時縱有分別依新舊法而為適用之情形，亦無不當
    或不法（95年12月13日臺灣高等法院暨所屬法院95年度法律
    座談會刑事類提案第3 號研討意見參照）。查本件被告行為
    後，有關論罪科刑所適用之刑法業於94年2 月2 日修正公布
    ，95年7 月1 日起施行，而有下列變更，茲分述如下：
  (一)有關被告所犯刑法第185條之3之公共危險罪部分：
    被告行為後，刑法第47條第1 項修訂累犯，以出於故意再犯
    者為限，將再犯為過失犯排除於累犯，有科刑規範變更之情
    事，然被告於此部分所犯係屬故意犯罪，並無所謂「有利或
    不利」之情形，自無適用修正後刑法第2 條第1 項之規定比
    較新舊法適用之問題，應依一般法律適用原則，適用裁判時
    法律。
  (二)有關被告所犯刑法第276條第1項過失致死罪部分：
  1.關於累犯部分；被告行為後，刑法第47條第1項修訂累犯，
    以出於故意再犯者為限，將再犯為過失犯排除於累犯，有科
    刑規範變更之情事，被告於此部分所犯係屬過失犯罪，是依
    修正前之刑法第47條規定，固構成累犯，然依修正後之刑法
    第47條第1 項之規定，已不構成累犯，比較新舊法結果，以
    修正後之規定較為有利。
  2.關於自首部分：被告行為時刑法第62條前段規定「對於未發
    覺之罪自首而受裁判者，減輕其刑」；被告行為後該條修正
    為「對於未發覺之罪自首而受裁判者，得減輕其刑」，修正
    前係「必」減輕其刑，修正後係「得」減輕其刑，比較新舊
    法結果，以被告行為時之規定較為有利。
  (三)被告於行為時之刑法第41條第1 項前段原規定：「犯最重本
    刑為5 年以下有期徒刑以下之刑之罪，而受6 個月以下有期
    徒刑或拘役之宣告，因身體、教育、職業、家庭之關係或其
    他正當事由，執行顯有困難者，得以1 元以上3 元以下折算
    一日，易科罰金。」，被告行為時之易科罰金折算標準，業
    據修正前罰金罰鍰提高標準條例第2 條前段規定，就其原定
    數額提高為100 倍折算1 日，則本件行為人行為時之易科罰
    金折算標準，應以銀元300 元折算1 日，經折算為新臺幣後
    ，應以新臺幣900 元折算1 日。惟95年7 月1 日施行之刑法
    第41條第1 項前段則規定：「犯最重本刑為5 年以下有期徒
    刑以下之刑之罪，而受6 個月以下有期徒刑或拘役之宣告者
    ，得以新臺幣1,000 元、2,000 元或3,000 元折算1 日，易
    科罰金。」，比較修正前後之易科罰金折算標準，以修正前
    之規定，較有利於被告。
  (四)又修正前刑法第41條第2 項規定：「併合處罰之數罪，均有
    前項情形，其應執行之刑逾月者亦同。」修正後刑法第41條
    第2 項規定：「前項規定於數罪併罰，其應執行之刑未逾六
    月者，亦適用之。」，比較結果，以修正前刑法第41條第2
    項規定，較有利於被告。
  (五)又修正前刑法第51條規定：「數罪併罰，分別宣告其罪之刑
    ，依左列各款定其應執行者：」其中第5 款規定：「宣告多
    數有期徒刑者，於各刑中之最長期以上，各刑合併之刑期以
    下，定其刑期。但不得逾20年。」修正後刑法第51條第5 款
    規定：「宣告多數有期徒刑者，於各刑中之最長期以上，各
    刑合併之刑期以下，定其刑期。但不得逾30年。」比較結果
    ，修正後刑法並非較有利於被告，依刑法第2 條第1 項前段
    之規定，仍應依修正前刑法第51條第5 款規定，定其應執行
    之刑。
  (六)依上開(一)至(五)所示法律修正前後對被告有利與否情形，本件
    被告所犯過失致人於死罪，依修正前刑法構成累犯而應加重
    其刑，依修正後刑法則不構成累犯，另被告依修正前後刑法
    均符合自首要件，僅依修正後刑法無必減輕其刑之規定，則
    修正後刑法既亦「得」減輕其刑，是綜合比較結果修正後刑
    法應對被告較為有利。另依首揭說明，上開最高法院決議所
    言綜其全部罪刑之結果而為比較，並不包含易刑處分，故依
    前開(三)、(四)比較結果，以修正前刑法所定易科罰金之折算標
    準對被告較有利，而應適用修正前刑法第41條第1 項、第2
    項；另關於(五)之數罪併罰方法，因同屬量刑後始應決定之事
    項，揆諸上開說明，毋庸與量刑前所應適用之法律一併綜合
    適用，故應適用對被告較有利之修正前刑法第51條第5 款。
三、核被告所為，係犯刑法第185條之3之服用酒類不能安全駕駛
    動力交通工具而駕駛罪及同法第276條第1項之過失致人於死
    罪。被告前因著作權法案件，經臺灣屏東地方法院以92年度
    簡字第633 號判處有期徒刑3 月確定，於92年12月30日易科
    罰金執行完畢，有臺灣高等法院被告前案紀錄表附卷可稽，
    其於5 年以內故意再犯本件有期徒刑以上之服用酒類不能安
    全駕駛動力交通工具而駕駛罪，為累犯，應依修正後刑法第
    47條規定，加重其刑。又被告酒醉駕車肇事，因而致人死亡
    ，所犯過失致死罪部分，依修正後刑法第47條第1 項規定，
    雖不構成累犯，如上所述，惟仍應依道路交通管理處罰條例
    第86條第1 項加重其刑至2 分之1 ；另被告於犯罪後在警方
    據報到場處理時，主動向承辦員警承認犯行並接受調查，有
    肇事人自首情形記錄表在卷可參，係對於未經發覺之犯罪自
    首而受裁判，爰依修正後刑法第62條規定，減輕其刑，並先
    加後減之。其所犯前開2 罪間，犯意各別，行為不同，應予
    分論併罰。
四、原審據以論處被告罪刑，固非無見；惟查：(一)被告於5 年以
    內再故意犯本件有期徒刑以上之服用酒類不能安全駕駛動力
    交通工具而駕駛罪，不論依修正前之刑法第47條，或修正後
    之刑法第47條第1 項之規定，均構成累犯，對被告而言並無
    有利或不利之情形，自不生新舊法比較之問題，應逕依修正
    後之刑法第47條，論以累犯，原判決雖亦認修正前修正後刑
    法第47條規定，對被告並無有利或不利之情形，惟其最後認
    仍應依修正前刑法第47條規定，加重其刑，尚有未合；(二)被
    告係於95年6 月10日凌晨2 、3 時許酒後駕車，於同日4 時
    20分許肇事，而受警方委託之醫院人員係於同日上午5 時56
    分許始對被告進行酒測，則被告自駕車至酒測之時間已相隔
    約2 、3 小時之久，依一般人體內酒精含量之代謝率計算，
    被告於駕駛之初，體內所含酒精濃度顯已超過測得之每公升
    0.5 毫克，並因而肇事致被害人死亡，被告酒醉駕車之情節
    嚴重，危害性甚大，原審量處拘役40日，顯屬偏輕；(三)又被
    告酒後超速駕車以致肇事，剝奪被害人年輕之寶貴生命，其
    就本件車禍之發生過失程度重大，原判決僅量處有期徒刑4
    月，亦屬過輕。檢察官認原審判決對被告所犯刑法第185 條
    之3 之服用酒類不能安全駕駛動力交通工具而駕駛犯行及同
    法第276 條第1 項之過失致人於死犯行，量刑過輕，核屬有
    理由，且原判決亦有上開可議之處，自應由本院將原判決撤
    銷改判。審酌被告明知酒精成分對人之意識能力具有不良影
    響，酒後駕車對一般往來之公眾及駕駛人皆具有高度之危險
    性，竟漠視自身安危，並枉顧他人安全，而於服用酒類後之
    呼氣酒精濃度達至少0.5 毫克，已顯處於不能安全駕駛動力
    交通工具之狀態，猶貿然駕駛汽車以致肇事，其就本件車禍
    之發生過失程度重大，被害人於本件車禍則毫無過失，被告
    所犯情節非輕，惟念其犯後坦承犯行，態度尚佳，且已與被
    害人家屬達成和解，取得諒解，此有附帶民事訴訟和解筆錄
    在卷可憑（原審卷第22、23頁）等一切情狀，分別量處如主
    文第2 項所示之刑，並均依修正前刑法第41條第1 項前段規
    定，諭知易科罰金之折算標準，併定其應執行之刑，及依修
    正前刑法第41條第2 項、第1 項前段規定，諭知其易科罰金
    之折算標準。
據上論結，應依刑事訴訟法第369 條第1 項前段、第364 條、第
299 條第1 項前段、第273 條之1 第1 項，刑法第2 條第1 項、
第276 條第1 項、第185 條之3 、第47條、第62條前段、修正前
刑法第41條第1 項前段、第2 項、第51條第5 款，道路交通管理
處罰條例第86條第1 項，刑法施行法第1 條之1 ，修正前罰金罰
鍰提高標準條例第2 條，現行法規所定貨幣單位折算新臺幣條例
第2 條，判決如主文。
本案經檢察官王登榮到庭執行職務。
中　　華　　民　　國　　96　　年　　3 　　月　　23　　日
            刑事第六庭    審判長法  官  王憲義
                                法  官  張盛喜
                                法  官  李璧君
以上正本證明與原本無異。
不得上訴。
中　　華　　民　　國　　96　　年　　3 　　月　　23　　日
　　　　　　　　　 　 　 　　　 書記官  唐奇燕
不得上訴
附錄本件判決論罪科刑法條：
刑法第185 條之3 ：
服用毒品、麻醉藥品、酒類或其他相類之物，不能安全駕駛動力
交通工具而駕駛者，處一年以下有期徒刑、拘役或三萬元以下罰
金。
中華民國刑法第276 條第1 項
因過失致人於死者，處2 年以下有期徒刑、拘役或2 千元以下罰
金。
